最高法院民事判決　　　　　　　　　　　　　　　　九十一年度台上字第七二一號
　　上　訴　人　甲○○
　　訴訟代理人　梁宵良律師
　　上　訴　人　乙○○
　　　　　　　　國開營造股份有限公司
　　法定代理人　蔡燕明
　　共　　　同
　　訴訟代理人　邱華南律師
右當事人間請求損害賠償事件，兩造對於中華民國八十九年六月二十七日台灣高等法
院台中分院判決（八十七年度重訴字第二六號），各自提起上訴，本院判決如左：
    主  文
兩造上訴均駁回。
上訴訴訟費用由兩造各自負擔。
    理  由
本件上訴人國開營造股份有限公司（下稱國開公司）法定代理人變更為蔡燕明，其新
任法定代理人聲明承受訴訟，核無不合，應予准許。
次查上訴人甲○○主張：對造上訴人乙○○，係對造上訴人國開公司承包台中市第十
期軍功水景市地重劃工程內之軍功路三六之七一號前水泥箱型下水道工程之工地負責
人。乙○○明知前開路段因埋設水泥箱型下水道工程，形成坑洞，疏未注意在施工區
域設置夜間警告燈號，以警告車輛駕駛人前方道路施工應減速慢行，而僅設置施工圍
籬。致甲○○於民國八十五年四月八日晚上二十一時三十五分許，駕駛自小客車，由
台中市○○路往軍功路方向行駛，人車衝入該工程工地圍籬，並墜落於施工中之水泥
箱型下水道坑洞中，經送醫急救，仍因脊髓外傷及胸椎第一、二節脫位合併脊髓病變
，導致左右上下四肢乏力，行動困難，中度以上殘障之重傷，甲○○因此喪失勞動能
力並長期需要他人照顧。乙○○應與其僱用人國開公司共同負侵權行為之損害賠償責
任。甲○○受傷後，支出醫護費用新台幣（下同）十八萬三千四百五十八元，減少勞
動力損失六百六十九萬六千五百六十四元，且精神上受重創，亦應賠償其精神慰撫金
二百萬元等情。因而依侵權行為法律關係，求為命乙○○及國開公司連帶給付其八百
八十八萬零二十二元，及加計法定遲延利息之判決（原審判命乙○○、國開公司連帶
給付一百十八萬二千零一元本息，駁回甲○○其餘請求，兩造各就其敗訴部分提起上
訴）。
上訴人乙○○、國開公司（下稱乙○○等）則以：其於施工涵洞周圍均設有施工圍籬
，施工圍籬與涵洞間尚間隔六公尺至十公尺，車輛行駛至該地區，均可明顯發現圍籬
之存在，縱使衝過圍籬，亦不致掉入施工涵洞中。且道路既經封閉，非屬「道路」，
而是「施工區域」，不宜依道路交通安全規則之規定在施工區設置警告燈。本件事故
之發生，係對造上訴人甲○○酒醉駕車並高速行駛，闖入封閉路段，又未注意車前狀
況，致其人車掉入施工涵洞，甲○○應負全部過失責任，乙○○等並無過失，毋庸負
賠償責任等語，資以抗辯。
原審依審理之結果，以：甲○○主張其於上開時地駕駛小客車，在施工路段人車陷進
施工涵洞致受有上開傷害並已殘障之事實，已據其提出診斷書及殘障手冊為證（附民
字卷第九頁、原審卷一第八七頁），乙○○等對此亦不否認，且經原審法院調閱另案
台灣台中地方法院八十六年度交易字第一二○號刑事卷宗查閱無訛，堪信為實在。依
台中市警察局繪製之道路交通事故調查報告表(二)現場圖及拍攝之現場照片所示，發生
事故之路段為台中市○○路三六之七十一號前，據台灣省政府地政處土地重劃工程規
劃總隊第四分隊八十六年三月十八日（八六）地規分四字第一三九號函（一審刑事卷
三十二頁）稱：該路段經台中市政府分別於八十四年六月二十九日及八十四年七月十
四日發佈新聞封閉行駛在案。該函所檢附之照片亦顯示，在軍功路與松竹路南北側均
設有封閉道路告示，惟該函另稱該段道路除施工人員車輛通行外，尚供該道路週邊住
戶人員出入通行（原審卷一第二九至三四頁）。足見該道路雖有公告封閉，但未在各
路口放置拒馬，並非屬完全封閉之路段，其他人車仍可出入甚明。另據道路交通事故
調查報告表(一)所載，肇事路段為夜間有照明，當時天氣為晴，現場照片可見到路燈及
照明燈，施工圍籬為黃色，並有三角警示圖案，及一白色反光看板書有道路施工警示
等文字矗立在圍籬旁。乙○○雖在此施工涵洞已有設置警告設施，惟道路交通標誌標
線號誌設置規則第一百四十四條第一項規定「施工警告燈號，用以警告車輛駕駛人前
方道路施工，應減速慢行，設於夜間施工路段附近」，此事故地點為公告封閉但未完
全阻隔人車出入之路段，且參酌處理本件車禍現場警員林英明到庭証述：圍籬在燈光
照射下看不太清楚，且圍籬不會反光，一般人如未特別注意，可能無法及時發現圍籬
等語（原審卷二第九九頁）。足認乙○○雖設置上開警告措施，但未考慮實際路況、
行車速限或駕駛人之適當反應距離，而未在夜間裝設警告燈號，仍有危及人車之慮，
不得謂已盡防護義務，上開規則之規定仍應適用於此路段。乙○○於施工路段未在夜
間設置警告燈號，致甲○○行車中未及發現涵洞而受傷害，自有過失，且其過失與甲
○○之傷害二者間有相當因果關係。本件車禍經台灣台中地方法院送請台灣省車輛行
車事故覆議鑑定委員會，該委員會八十六年十一月五日交覆字第八六一二三號覆議鑑
定報告結論雖謂：「施工單位之封閉公告及改道公告等應足以告悉用路人，而肇事時
間是在封閉時段內，因肇事地點為道路封閉路段，致無法依道路交通標誌、標線、號
誌設置規則據以鑑定。」，但肇事路段既非封閉路段，有如前述，此鑑定報告尚有可
議，難為乙○○等有利之證明。又乙○○等雖抗辯甲○○當時酒醉駕車云云，然車禍
後甲○○並未經警員測量血液酒精濃度，甲○○前往就診之台中榮民總醫院亦未對其
作此方面測試，分別經警員林英明到庭證述及該醫院函覆原審法院在卷（原審卷二第
八九、九九頁），乙○○等此項抗辯難謂有據。又乙○○因涉有過失傷害罪嫌經刑事
庭判處有期徒刑四月確定在案，亦有判決書在卷可佐（原審卷一第四至七頁），乙○
○因過失不法侵害甲○○之權利，堪以認定。按因故意或過失，不法侵害他人之權利
者，負損害賠償責任。不法侵害他人之身體者，對於被害人因此喪失或減少勞動能力
或增加生活上之需要時，應負損害賠償責任。不法侵害他人之身體，被害人雖非財產
上之損害，亦得請求賠償相當之金額，民法第一百八十四條第一項前段、第一百九十
三條第一項、第一百九十五條第一項分別定有明文。甲○○主張受傷後，為療傷已支
付醫療醫護費用共計一十八萬三千四百五十八元，包括就醫費用十一萬零三百七十八
元、醫用器材費用四萬五千元、看護費用二萬八千零八十元，業據其提出台中榮民總
醫院出具之醫葯費收據一件、統一發票二件及護理費收據二件等影本為證（附民字卷
第十至十二頁），上開各項目所載，皆為醫療及護理上所必需，並為乙○○等所不爭
，可認此部分主張為真實。另經原審法院向台中榮民總醫院函查結果，甲○○下半身
癱瘓，終生須坐輪椅，須人照顧生活（原審卷一第一五四頁），甲○○車禍後既須他
人照顧生活，其勞動能力顯已全部喪失。甲○○主張其事故發生前係台中市得意人生
中心業務經理，一個月收入至少三萬五千元等情，經其僱主林鍾定到庭證述屬實（原
審卷一第一○八頁反面）。且甲○○之八十五年度綜合所得稅各類所得資料查詢表（
附民字卷第十四頁），記載該年度所得金額為十七萬元，因其於八十五年四月八日車
禍受傷，甲○○稱此十七萬元係四個月薪資加上一個月年終金之總合，核與林鍾定
之證詞大致相符，且甲○○任該中心業務經理職務，八十五年間每月薪資三萬五千元
，屬中等收入，與常情相符，自屬可信。甲○○為五十年五月廿七日生，本件車禍發
生時為三十四歲十月餘，距退休時（六十歲）尚有二十五年之勞動年數，依每月損害
額三萬五千元計算，每年為四十二萬元，乘以二十五年扣除中間利息後為六百六十九
萬六千五百五十一元。甲○○原有正當職業，因乙○○之過失，使其四肢殘障須以輪
椅代步，且終生需仰賴他人照護方得正常起居，其精神上所受之重創，不言可喻，其
請求賠償慰藉金，自屬有據。惟其請求金額二百萬元，衡諸甲○○為高中畢業，及上
述之職業、收入，乙○○為專科畢業，在國開公司任工地主任，均屬領薪之勞工，收
入中等，暨甲○○所受傷害程度，認以一百萬元為適當。甲○○本於侵權行為之法律
關係，請求乙○○賠償醫療及醫護費十八萬三千四百五十八元，勞動能力損失六百六
十九萬六千五百五十一元，精神慰藉金一百萬元，共計七百八十八萬零九元，自屬有
據。又受僱人因執行職務，不法侵害他人之權利者，由僱用人與行為人連帶負損害賠
償責任，民法第一百八十八條第一項定有明文。國開公司對乙○○為其受僱人之事實
並不爭執，甲○○請求國開公司與乙○○負連帶損害賠償責任，亦屬有據。惟損害之
發生或擴大，被害人與過失者，法院得減輕賠償金額，或免除之，民法第二百十七條
定有明文。本件肇事地點為施工路段，由甲○○之車輛在現場遺留有左右輪之十四．
七及十三．四公尺輪胎泥土擦痕（原審卷一第三三頁），顯示此路段並非正常之柏油
路面（未鋪設柏油或柏油路面上有相當泥土覆蓋），與一般正常開放供大眾使用之道
路有間，一般人在此路況行車，衡情應可得知該路段處於施工中，而施以較行駛正常
道路為高之注意力。再據警局檢附之現場照片（一審刑事卷八十四頁至八十五頁），
施工圍籬與涵洞仍有約一個車身即四至五公尺之距離，有相當緩衝空間，又有夜間照
明，且當時係晴天，能見度並非甚差，乙○○在施工涵洞外設置之施工圍籬，與甲○
○行車路線之間又無物體阻隔視線。現場處理警員林英明並證稱，依現場所留輪胎擦
痕長度，推算甲○○有超出時速限制四十公里行駛之情形（原審卷二第九九頁）。且
上述路段為施工路段，其速限當在一般市區速限時速四十公里以下，足認甲○○駕車
行經該路段疏未注意車前狀況及超速行駛，致肇事端，其亦有過失責任。審酌本件車
禍各情，認甲○○應負百分之八十五責任，乙○○則負百分十五責任。依此比例，乙
○○等應連帶賠償之金額為一百一十八萬二千零一元。甲○○請求乙○○等如數連帶
給付，並加計自八十七年四月二十一日起算之法定遲延利息，即無不合，應予准許，
逾此部分之請求為無理由，不應准許。因而就上開應准許部分，判決命乙○○等連帶
給付，就上開不應准許部分，駁回甲○○之請求，經核於法並無違背。兩造上訴論旨
，分別就原審取捨證據、認定事實之職權行使，指摘原判決其敗訴部分不當，求予廢
棄，均非有理由。
據上論結，本件兩造之上訴均為無理由，依民事訴訟法第四百八十一條、第四百四十
九條第一項、第七十八條，判決如主文。
中      華      民      國    九十一    年      四      月     十九     日
                              最高法院民事第二庭
                                  審判長法官  曾  桂  香
                                        法官  劉  延  村
                                        法官  劉  福  聲
                                        法官  黃  秀  得
                                        法官  蘇  達  志
      右正本證明與原本無異
                                              書  記  官
中      華      民      國    九十一    年      四      月     三十     日
